臺灣高等法院高雄分院民事判決　八十九年度上字第七一號
　　　上　訴　人　　高雄市政府建設局
　　　法定代理人　　甲○○
　　　訴訟代理人　　許再定律師
　　　　　　　　　　高宗良律師
　　　　　　　　　　郭家駿律師
　　　複代　理　人　林玉芬律師
?
　　　上　訴　人　　允建營造股份有限公司
?
　　　法定代理人　　乙○○
　　　被　上訴人　　戊○○
　　　　　　　　　　丁○○
　　　　　　　　　　丙○○○
　　　共　　　同
　　　訴訟代理人　　任進福律師
當事人間請求損害賠償事件，上訴人對於中華民國八十八年十二月二十二日臺灣高雄
地方法院八十七年度重訴字第四七０號第一審判決提起上訴，本院訂於九十三年三月
二十四日辯論終結，判決如下：
　　　主　　　文
上訴駁回。
第二審訴訟費用由上訴人負擔。
　　　事實及理由
一、上訴人允建營造股份有限公司（下簡稱允建公司）未於言詞辯論期日到庭，核無
　　民事訴訟法第三百八十六條各款所列之情形，爰依被上訴人之聲請，由其一造辯
　　論而為判決。
二、被上訴人起訴主張：坐落於高雄市○○區○○段五小段第二０七─七號土地及坐
　　落其上之六層樓房，建號為鹽埕區○○段○○段第一八三三號、同段第一八三四
　　、同段第一八三五號、同段第一八三六號、同段第一八三七號、同段第一八三八
　　號、同段第一八三九號、同段第一八四０號，門牌號碼依次分別為高雄市○○區
　　○○路一七一號一樓、一七一號二樓、一七一號三樓之一、一七一號三樓之二、
　　一七一號四樓之一、一七一號四樓之二、一七一號五樓之一、一七一號五樓之二
　　及未辦保存登記之第六層樓房，其中一七一號一樓房屋為被上訴人戊○○所有，
　　一七一號二樓、一七一號三樓之一、一七一號三樓之二房屋為被上訴人丁○○所
　　有，一七一號四樓之一、一七一號四樓之二、一七一號五樓之一、一七一號五樓
　　之二房屋則為被上訴人丙○○○所有，第六層樓被上訴人各有三分之一權利（以
　　下簡稱系爭建物）。上訴人允建公司於民國（下同）八十三年十二月間承攬上訴
　　人高雄市政府建設局（下簡稱高市建設局）起造之高雄市工商展覽中心及音樂館
　　新建工程（下簡稱系爭工程），於進行地下室開挖工程時，允建公司未預先做好
　　一切防範措施，因施工不當，致造成上開房屋發生龜裂、傾斜、加大地坪沈陷及
　　樑板裂紋等損壞。允建公司於高雄市工商展覽中心及音樂館新建工程時，因開挖
　　地下室施工不當，致毀損被上訴人所有之房屋，顯然有過失，而上訴人建設局為
　　該工程之定作人，明知鹽埕區地質不良，一旦施工可能危及鄰房之安全及損壞鄰
　　地房屋之完整性，於施工前應先做好安全預防措施，卻不加以預防，竟指示承攬
　　人允建公司開挖地下室三層，亦未要求允建公司預先做好此類防範措施，對於工
　　程施工指示、監督顯有不周，依民法第一百八十四條第一項、第二項、第一百八
　　十五條第一項、第一百八十九條、第七百九十四條之規定，應連帶負賠償責任，
　　爰請求：（一）上訴人應連帶給付被上訴人戊○○八十八萬四千六百零七元，被
　　上訴人丁○○一百四十萬九千五百四十三元，被上訴人丙○○○二百零一萬四千
　　零五十五元，及均自起訴狀繕本送達之翌日起至清償日止，按年息百分之五計算
　　之利息。（二）均陳明願供擔保，請准宣告假執行。
三、上訴人高雄市政府建設局則以：系爭工程係允建公司向建設局承攬，建設局既僅
　　係定作人，依民法第一百八十九條之規定，建設局對被上訴人不負損害賠償責任
　　。依建設局與允建公司工程合約書第十五條之規定，建設局已明確要求允建公司
　　於施工期間，應於工地加強安全並為必要之防護，於工程施工說明書再要求承包
　　人於工程進行時，對於鄰近房屋、建物、或產業應加以防護；開挖施工時營造廠
　　主任技師應依實際土質變化，預先繪製詳細施工圖，送請建築師簽核後據以施作
　　，足見定作或指示並無任何過失。被上訴人又稱應負民法第一百八十五條共同侵
　　權行為責任，然亦不能具體指出建設局究竟有何加害行為。況且，於工程合約書
　　第十五條及工程施工說明書中已明確要求允建公司於施工期間，應加強工地安全
　　並對鄰近房屋、產業加以必要之防護，開挖施工時營造廠主任技師應依實際土質
　　變化，預先繪製詳細施工圖，送請建築師簽核後據以施作，足見上訴人定作或指
　　示並無任何過失可言。工程契約書第八條雖載有建設局得指派監工人員之職權，
　　惟此乃係得指派監工人員之契約權利規定，並非建設局之義務。況系爭工程於八
　　十四年五月十一日開工，八十五年五月間完成地下室預壘樁工程。且其請求權顯
　　然已罹法定二年時效期間而消滅等語，資為抗辯。
四、上訴人允建營造股份有限公司則以：系爭工程於八十四年五月十一日開工，地下
　　室預壘工程於八十五年五月間完工，如因上訴人公司施工期間造成被上訴人房屋
　　損害，迄八十七年八月十二月被上訴人提起本件訴訟，已逾二年，被上訴人之損
　　害賠償請求權已因罹於時效而消滅。又被上訴人未先定期催告上訴人回復原狀，
　　逕而請求金錢賠償，於法不合等語，資為抗辯。
五、原審為上訴人敗訴之判決，上訴人不服，於本院求為判決：原判決廢棄，被上訴
    人在第一審之訴駁回。被上訴人則請求駁回上訴。
六、兩造不爭執之部分：（一）高雄市○○區○○段五小段第二０七─七號土地及坐
    落於上開土地上之六層樓房，建號為鹽埕區○○段○○段第一八三三號、同段第
    一八三四、同段第一八三五號、同段第一八三六號、同段第一八三七號、同段第
    一八三八號、同段第一八三九號、同段第一八四０號，門牌號碼依次分別為高雄
    市○○區○○路一七一號一樓、一七一號二樓、一七一號三樓之一、一七一號三
    樓之二、一七一號四樓之一、一七一號四樓之二、一七一號五樓之一、一七一號
    五樓之二及未辦保存登記之第六層樓房，其中一七一號一樓房屋為被上訴人戊○
    ○所有，一七一號二樓、一七一號三樓之一、一七一號三樓之二房屋為被上訴人
    丁○○所有，一七一號四樓之一、一七一號四樓之二、一七一號五樓之一、一七
    一號五樓之二房屋則為被上訴人丙○○○所有，第六層樓被上訴人各有三分之一
    權利（二）上訴人允建公司於八十三年十二月間向上訴人高雄市建設局承攬高雄
    市工商展覽中心及音樂館地下層工程，於八十六年一月間開挖地下室工程，採用
    擋土牆施工法。（三）上訴人允建公司分別於八十四年五月六日、八十七年十二
    月間委託省土木技師工會及市土木工會就系爭建物為鑑定。（四）系爭工程所坐
    落之地質屬高含水量之沉泥沙質細砂，且為敏感度甚高之軟弱地層，地下水位甚
    高。
七、本院判斷：
　(一)系爭建物有傾斜、沈陷、損壞及龜裂現象為抗告人所不爭執，惟否認係允建公司
    承攬高市建設局起造之系爭工程施工不當所造成，是本件首應審究者為系爭建物
    之前述損害，與允建公司承攬系爭工程施工，有無相當因果關係。按兩造就系爭
　　工程損害鄰房之糾紛。經被上訴人委託之高市土木公會及上訴人允建公司委託之
　　省土木公會，均僅就毀損狀況及修補所須之費用進行鑑定，至毀損原因部分，僅
　　被上訴人委託之吳長明技師曾就此部分之加以評估，而依被上訴人所提出之吳長
　　明技師房屋損壞安全鑑定報告書（原審卷(一)第二二頁）內載：被上訴人房屋損害
　　主要原因，研判係因高雄市工商展覽中心及音樂館新建工程開挖地下室三層，雖
　　採用連續壁檔土牆施工法，但因土質軟弱，施工長期，導致被上訴人房屋傾斜，
　　加大地坪沈陷及樑版裂紋等損害。上訴人雖抗辯該份鑑定書係吳長明技師私下受
　　被上訴人委任所為，不具公信力等語，惟按允建公司於承造高雄市工商展覽中心
　　及音樂館新建工程施工前，曾於八十四年四月間委託台灣省土木技師公會郭憲志
　　、王欽璋、張富進土木技師就附近鄰房（包括被上訴人房屋）作現況鑑定，從允
　　建公司就鄰房作現況鑑定後，至吳長明技師於八十六年十二月間受委託鑑定，乃
　　至被上訴人於八十七年十二月再委託高市土木公會鑑定損害修復費用，期間相距
　　約三年七個月，被上訴人房屋鄰近區域除高雄市工商展覽中心及音樂館新建工程
　　之施工外，並無其他足以肇致被上訴人房屋損害之大型工程興建，有高雄市土木
　　技師公會八十八年八月三十日（八八）高市土技鑑字第四００號函一份在卷可稽
　　（原審卷(二)第八頁），對此亦不爭執，亦徵被上訴人房屋之毀損應可歸因該工程
　　之施工所致。參以同係面對高雄市工商展覽中心及音樂館新建工程工地之毗鄰房
　　屋，如高雄市○○區○○路二、四號三層樓房，因該工程之施工亦發生與被上訴
　　人房屋毀損情形相似之傾斜、裂隙等損害，經該屋所有人楊添漢委託省土木公會
　　宋科進土木技師鑑定毀損原因，該鑑定書分析結果載明：高雄市工商展覽中心及
　　音樂館新建工程因係地下室深除開挖工程（ＢＦ１～ＢＦ３），且工地鄰近高雄
　　市仁愛河邊，長期施工期間，經過高度抽取地下水之結果，有導致鹽埕區沉泥質
　　砂曾下陷之可能，亦有該鑑定書（八十七年六月二十日八七省土技字第二七０一
　　號）影本一份附卷可參（原審卷(二)第九至一四二頁）並經本院調閱楊添漢訴請上
　　訴人連帶賠償損害之原審八十七年度訴字第二一六七號損害賠償案卷審核屬實（
　　該案審理結果亦認楊添漢房屋之毀損與允建公司之施工不當有因果關係）。按被
　　上訴人之房屋與楊添漢之房屋同係面對高雄市工商展覽中心及音樂館新建工程，
　　於該工程施工期間亦同均發生傾斜、裂隙，經鑑定結果其損害原因均與該工程開
　　挖地下室之施工有關。另本院兩造合意再送請國立成功大學土木工程學系（以下
　　簡稱成大土木系)鑑定，該鑑定認為（鑑定報告第十八、十九頁外放）：
　　(1)根據本報告（即鑑定報告、下同）第八章（鑑定報告第十頁）之分析，高雄市
　　　政府工商展覽中心及音樂館新建工程之連續壁槽溝開挖及地下室開挖工程應為
　　　構成系爭房屋沉陷及龜裂之肇因。此一肇因之判斷規準亦詳載於高雄市政府工
　　　務局所認定採用之「高雄市建築物工程損害鄰房鑑定手冊」中，為一不爭之事
　　　實。
　　(2)高雄市鹽埕區屬於軟弱之沖積地層，採用連續壁施工時，連續壁槽溝之開挖即
　　　可造成週邊地盤之沉陷變位。從短期間十次之安全觀測研判後之地下室開挖時
　　　支撐之變形應相當大，但確實之觀測紀錄不全無法追蹤。從本報表７－１中第
　　　１２、１３項（鑑定報告第九頁）之觀察，連續壁支撐似有過大變形導致需額
　　　外補強之情況。根據本報告第八章之分析、連續壁槽溝開挖、地下室開挖及地
　　　下水位下降等皆為導致系爭房屋之傾斜、沉陷、損壞及龜裂之主要而直接之原
　　　因。
　　(3)圖８－２、８－３（鑑定報告第十三、十四頁）之擋土系統設計圖顯示與系爭
　　　房屋隔大勇路相鄰之連續壁外側並無施作地盤穩定止水樁，因此連續壁施工之
　　　滲漏可導致週邊地下水位之下降。又加上地下室開挖深度達１５ｍ，在此一軟
　　　弱地盤區域，防止底部隆起破壞之工地之抽水為必須之手段。由於系爭工程地
　　　基在深度約１０－２５ｍ處有一厚度約為１５ｍ，連續性甚佳之粉土質飽和砂
　　　層（細砂層），根據經驗與分析，系爭工程之抽水影響範圍可達１００－１５
　　　０公尺範圍，使系爭房屋受地下水位下降發生沉陷、龜裂之可能性極大。系爭
　　　工程應非採用振動貫入為主之擋土工法，因此施工機具之振動應不為房屋損壞
　　　之原因。
　　(4)根據本報告第八章之分析結果，系爭工程之三層地下室開挖使系爭房屋發生沉
　　　陷、傾斜甚至龜裂為必然之結果。
　　(5)如採取圖８－１（鑑定報告第十頁）之建議，或確實進行長期之鄰房變位追蹤
　　　觀測，於鄰房發生有害變形之前施作托底或灌漿等防護措施，應可避免系爭房
　　　屋之損壞。
　　(6)允建營造股份有限公司是否按照與高雄市政府契約書附圖內之「一般說明」（
　　　原審卷第六八頁）規定，由於早已完工已不可考。惟本鑑定根據學理與施工之
　　　常理，於本報告之第第九章（鑑定報告第十七頁）中指出主管單位在避免安全
　　　問題及紛爭方面可能之疏忽。這些疏忽使其無法提前掌握損鄰之徵兆並拖延補
　　　救對策之實施。
　　綜前鑑定論述，系爭建物之損害，確實與高雄市工商展覽中心及音樂館新建工程
　　之地下室施工有相當因果關係。
　(二)上訴人允建公司承攬系爭工程施工有無過失致系爭建物受損：
  　查系爭建物所坐落之高雄市埕區地質生成年代非常短，土層對抽取地下水十分
　　敏感，而愛河口三角洲之埕區，為高雄地區最惡劣之特殊地帶，地表面填層以
　　下至十二公尺內均為極軟弱之沉泥質黏土，且屬高含水量之沉泥質細沙，地下水
　　位甚高，如於該地區進行深開挖地下室等工程，勢必抽取地下水以降低施工區地
　　下水位，而抽水所造成之影響範圍，可能會到達十倍開挖深度之範圍，有被上訴
　　人提出附卷節錄自蔡錦松博士「都市深開挖工程之問題與對策」研究報告─高雄
　　地區深開挖工程影響範圍考量標準可參。（原審卷(一)第二五頁）允建公司於鄰近
　　高雄市仁愛河邊之鹽埕區抽取地下水施作地下室深開挖工程，自應因應該地區地
　　質之特殊性，於施工前或施工中隨時採取相當之防範及安全措施，避免致鄰近建
　　物沈陷、損壞，竟於該軟弱之沖積地層，採用連續壁施工及連續壁槽溝之開挖，
　　造成週邊地盤之沈陷變位，又系爭建物隔大勇路相鄰之連續壁外側並無施作地盤
　　穩定止水槽，致週邊地下水位下降，導致系爭建物沈陷、龜裂損害，參以前述吳
　　長明技師之鑑定及成大土木系之鑑定結論，足認允建公司對系爭工程之施作未盡
　　相當之注意並為防護之措施致系爭建物受損而有過失。
　(三)上訴人高市建設局對系爭工程之定作、指示有無過失：
　　1.據前述節錄自蔡錦松博士「都市深開挖工程之問題與對策」研究報告，可知系
　　　爭工程坐落之地質係屬於高含水量之沉泥砂質細沙，且係為敏感度甚高之軟弱
　　　地層，地下水位甚高，於該類地質範圍內施築地下室等工程，勢必抽水降低施
　　　工區之水位，因地層涵水量相當高，可能導致鄰近沈陷、損害，應為主管是類
      業務之高市建設局於起造前所能預見，而系爭工程連續壁開挖深度為３０公尺
      ，地下室開挖面深度為１５公尺，依據沈茂松就高雄市鹽埕區所發生之地下室
      開挖損鄰事件進行害機制之探討，整理得到如上開報告中圖八－一所示連續壁
      之危害圖（成大土木系鑑定報告－下同、第十、十一頁）及依沈茂松對高雄市
      地區之地下室開挖損鄰事件進行廣泛的資料整理與研究後建議如表八－一之各
      種開挖工法影響範圍（損鄰責任區），如表八－一擋土開挖損鄰責任區分表。
      （第十一、十二頁）系爭建物位於開挖面外側僅二十公尺，顯示系爭房屋之沈
      陷、龜裂，係由於系爭工程引起（第十二頁），又依前開鑑定報告之分析，依
      據系爭工程之基地之鑽探報告土壤分析與土層分類，該基地在地下約６ｍ至２
      ６ｍ主要為粉土質砂（ＳＭ）所組成，其土壤粒徑集中於０、０五mm－０．三
      mm間之重量達總重量之70-75 ％，根據表八－二之各種地盤中抽水導致地下水
      位下降之影響圍。（十六頁），施工中抽水井之影響範圍可達10－100m。參考
      高雄市政府工務局審定之「高雄市建築物工程損害鄰房鑑定手冊」之附錄五，
      如該報告第八、二節所引用之「高雄市建築物工程之抽水範圍可達開挖深度（
      15m）之10倍，即150m範圍，與根據表八－二之經驗範圍（100m）相符合。系
　　　爭房屋距開挖邊緣僅20m ，因此系爭房屋應位於抽水影響範圍內，地下水位下
　　　降導致到土壤之有效應力增加發生沈陷、龜裂之現象為不可避免。高雄市政府
　　　工商展覽中心及音樂館新建工程之連續壁糟溝及地下室開挖工程及地下水位下
　　　降等皆為構成系爭房屋傾斜、沈陷、損壞及龜裂之主要而直接原因及系爭工程
　　　開挖地下室三層使系爭房屋發生沈陷、傾斜甚至龜裂為必然之結果，又根據喻
　　　允生建築師事務所提供之系爭工程擋土安全措施設計圖（鑑定報告第十三至第
　　　十四頁八－二、八－三），ＣＣＰ穩定樁集中於系爭工程與鄰接博物館之一側
　　　，對於鄰接大勇路之開挖面並無考慮適當之ＣＣＰ穩定樁（報告第十一頁）故
　　　參考上開鑑定報告結論第三點。足認圖八－二、八－三之擋土系統設計圖顯示
　　　與系爭房屋隔大勇路相鄰之連續壁外側並無施作地盤穩定止水樁，因此連續壁
　　　施工中之滲漏可導致週邊地下室水位之下降，高市建設局於高雄地區地質最惡
　　　劣之愛河附近地帶建造該等大型工程，施工前自應審慎評估該地區之地質是否
　　　適宜進行地下三層之深開挖工程，疏未注意，定作系爭工程，造成系爭建物沈
　　　陷、龜裂其定作自有過失。確實進行長期之鄰房變位追蹤觀測，於鄰房發生
　　　有害變形之前施作施底或灌漿等防護措施，應可避免系爭建物之損壞，高市建
　　　設局交付允建公司施工進行地下室開挖時並未與大勇路相鄰之連續壁施作地盤
　　　穩定止水樁，亦未確實進行長期之鄰房變位追蹤觀測，於鄰房發生有害變形之
　　　前施作拖底或灌漿等措施，高市建設局於定作之時，就此可能發生危險之事實
　　　，竟未要求允建公司為必要之防護措施，其定作亦有過失。又高雄市鹽埕區屬
　　　於軟弱的沖積地層採用連續壁槽溝之開挖即可造成週邊地盤之沈陷變位，從短
　　　期間１０次之安全觀測資料研判後續之地下室開挖時支撐之變形相當大，但確
　　　實之觀測記錄不全無法追蹤。從前開報告表七－一中第十二、十三項（第九頁
　　　）之觀察，連續壁支撐有過大變形致需額外補強之情形，惟高雄市建設局對允
　　　建公司既有到場監察施工之權責，而對此竟未對允建公司要求確實做好觀測記
　　　錄防止地下室開挖支撐之變形，以避免加害於鄰屋，其定作有過失。
　　2.系爭工程之開挖安全觀測系統日報書總計僅十冊（僅１０次觀測），期間為
      12.至2.6.對於連續開挖至完成期間（5.至8.12.）皆無記錄可查，此
      一重要開挖階段無安全觀測之追蹤報告，在督導方面有缺失。系爭工程基礎開
      挖安全系統日報書中之壁內傾斜管（SI-5及SI-6）之觀測值皆以該次量測時之
      變位增加量表示，壁體累積變位值不明，累積變位值亦為工程安全性之重要指
      標，因此無法顯示壁體與支撐系爭之整體表現及安全狀態。在重要的地下室開
      挖約６個半月期間（自12.開挖開始至6.16.地下室底部混凝土澆置）僅前
      二個月可查得水位觀測井記錄地下室開挖面之穩定（或安全係數），隨開挖深
      度之增加而下降。且管湧及上舉破壞之可能性亦隨著增加。工地之油水量亦隨
      開挖深度之增加而增加，因此地下水位觀測記錄中缺少系爭工程有關抽水之最
      可能發生爭議階段，督導有缺失。根據表七－一之第十二、十三項，進行地下
      室開挖第五層之支撐（4.4.）後，隨即進行其上方之第三層、四層支撐補強
      （4.5.）顯示當時之第三層、四層支撐可能發生了異常之變形，此一異常變
      形亦可能使其外側地盤或建物之沈陷量增大甚至整個支撐系統之潰壞。此狀況
　　　發生於無安全觀測系統報告書之期間，亦為督導單位未善盡職責之處。依上開
      說明，高雄市政府對於允建公司暨有到場監察施工之權責，而高雄市政府交付
      允建工程施工時，應注意承攬人之能力並注意工程進行之安全，以免加害於鄰
      地，竟怠於注意，未要求允建公司務必在連續壁開挖至完成期間之此一重要階
      段做安全觀測之追蹤報告，無法提前掌握損鄰之徵兆，導致鄰房損害，亦見高
      市建設局定作有過失。
　　3.建設局抗辯系爭建物於施工前南北向有傾斜，又系爭工程動工後，系爭建物東
　　　西向年平均增加傾斜量反較施工前小云云。然查允建公司在施工前於八十四年
　　　四月七日申請省土木公會，對被上訴人所有之系爭房屋做現況鑑定報告，依該
　　　鑑定報告書並無記載南北向傾斜度之資料，僅有東西向傾斜度之資料，此有台
　　　灣省土木技師公會5.6.之鄰房現況鑑定報告書可稽（原審卷(一)第二一０至第
　　　二一六頁）。又高市土木公會於八十七年十二月十二日勘查系爭建物施工前之
　　　現況鑑定，東西向傾斜度，向右傾斜度１／８８．５向左傾斜度１／１３６．
　　　８２，而施工後系爭建物東西向傾斜度為向右傾斜１／７５．９０，向左傾斜
　　　為１／１０１．９２，傾斜度均較系爭工程施工前增加。又南北向經鑑定結果
　　　向右傾斜為１／８４．９５，向左傾斜度為１／６５．６０，此有高市土木公
　　　會傾斜測量成果表(一)(二)足稽（原審卷(一)第一三六、一三七頁）。雖高市建設局
　　　引據省土木公會王繼賢鑑定之八十六年九月二日鑑定報告書（原審卷第九六至
　　　一０一頁）認系爭建物施工後，東西向傾斜量僅增加為1/82‧43，即工程施工
　　　前後二年間傾斜量增加僅1/1211‧11，年平均增加傾斜量為1/2422‧22，換言
　　　之，系爭建物於系爭工程動工後年平均增加傾斜量反較施工前平均增加傾斜量
　　　小云云，惟該鑑定報告有關傾斜部分，因王繼賢技師一時疏失，未延用該會
　　　年月份鑑定作業準則之估算方式，顯有瑕疵，為恐造成當事人之損失，王繼
　　　賢技師已於年１０月４日自行具函台灣省土木技師公會，通知作廢，另行委託
　　　他人鑑定，此有省土木公會函及王繼賢函足稽（原審卷(二)第二六四至二六八頁
　　　），是該王繼賢所作之鑑定報告尚非可採，高市建設局上述抗辯並無足取。
　　4.上訴人另抗辯被上訴人損害賠償請求已罹於二年時效，且未經催告回復原狀程
　　　序即起訴請求金錢賠償尚有不合乙節。查被上訴人係於八十六年一月二十五日
　　　由被上訴人丙○○○代表向高雄市政府立即處理中心陳情房屋損害，並於八十
　　　六年十二月委請吳長明技師鑑定後始確認房屋受損原因確係肇因上開工程開挖
　　　地下室之事實，有被上訴人提出之陳情書一紙及吳長明技師之鑑定報告為證（
　　　原審卷(一)第二二、二六０頁），應認被上訴人自此始知悉損害及其賠償義務人
　　　，從而其於八十七年八月十三日提起本件訴訟，自未逾民法第一百九十七條第
　　　一項所定之二年時效期間，請求權自未罹於時效。另被上訴人亦於八十七年九
　　　月十日以存證信函催告上訴人將受損之系爭房屋恢復原狀，有存證信函影本足
　　　按（原審卷第二八七至二九三頁）。況負損害賠償責任者，債權人得請求回復
　　　原狀所必要之費用，以代回復原狀，為八十九年五月五日施行之民法第二百十
　　　三條第三項所明定，依民法債篇施行法第十二條規定，為修正施行前因負損害
　　　賠償責任而應負回復原狀者所適用。上訴人抗辯被上訴人未催告回復原狀即請
　　　求金錢賠償，亦非可採。
　(四)按因故意或過失，不法侵害他人之權利者，負損害賠償責任。又數人共同不法侵
    害他人之權利者，連帶負損害賠償責任，又承攬人因執行承攬事項，不法侵害他
    人之權利者，定作人不負損害賠償責任。但定作人於定作或指示有過失者，不在
    此限。民法第一百八十四條第一項、第一百八十五條第一項、第一百八十九條定
    有明文。允建公司承攬系爭工程，因施工有疏失，而高市建設局定作系爭工程，
    因定作有過失，致系爭建物受有損害，已如前述，分別依民法第一百八十四條第
    一項、第一百八十九條規定，對被上訴人應負損害賠償責任，又按民事上之共同
    侵權行為，其共同侵權行為人間不以有意思聯絡為必要，數人因過失不法侵害他
    人之權利，苟各行為人之過失行為，均為其所生損害共同原因，即所謂行為關連
    共同，亦足成立共同侵權行為，上訴人對系爭建物均有客觀上之加害行為，致系
    爭建物受損害，依民法第一百八十五條第一項規定，應負連帶賠償責任。
　(五)系爭建物毀損所須之修復費用，經高市土木公會劉建陸、夏國柱技師於八十七年
　　十二月間就房屋毀損現況勘驗鑑定結果，所須之修復費用分別為：戊○○八十八
    萬四千六百零七元（含修護補強鑑估費二十五萬一千一百六十二元及非工程性補
　　償費六十三萬三千四百四十五元），丁○○一百四十萬九千五百六十三元（修護
　　補強鑑估費二十八萬一千九百十一元，非工程性補償費一百十二萬七千六百五十
　　二元），丙○○○二百零一萬四千零五十五元（修護補強鑑估費四十萬三千零二
　　十七元，非工程性補償費一百六十一萬一千零二十八元）（原審卷(一)第二０九頁
　　）。損害之修復費用鑑估標準，係就鑑定標的物之損害項目，訂定估列之準則與
　　標準及各修復項目現行之合理工料單價，供為鑑估修復之參考基準，以維鑑價之
　　公平與一致性於估算補償費時，應依下列準則鑑估補償費用：工程性之補償
　　非工程性之補償。又房屋傾斜，而無安全顧慮者，除估算工程性之補償外，另依
　　其使用不便之程度，另給予重建工程造價６０％以內之價值之非工程性補償，有
　　高雄市建築物工程損害鄰房鑑手冊可供參考（原審卷(二)第二００面背面、第二０
　　三至二０四頁背面），上述非工程性之補償，並非精神上之損害賠償，上訴人引
　　劉建陸所述非可採之「非工程性補償係對房屋受損者造成之心理上損害或精神壓
　　力」（原審卷(一)第三０四頁背面，）指屬精神上之賠償，尚非可取。系爭建物因
　　上訴人之施作系爭工程導致致傾斜，沈陷及龜裂致被上訴人因搬遷或起居生活之
　　居住不便，確實受有損害，被上訴人雖不能證明其損害額，依民事訴訟法第二百
　　二十二條第二項規定，參酌高市土木公會依據高雄市建築物工程損害鄰房鑑定手
　　冊估算被上訴人就系爭建物受損情形及使用不便之程度等一切情狀，認給予如上
　　述之重建工程造價６０％以內價值補償金額為適當。又上訴人另抗辯賠償金額應
　　以允建公司於八十六年六月間委託省土木公會王繼賢土木技師鑑定之八十六年九
　　月二日（八六）省土技字第三０六五號鑑定報告書內載之金額為准，本院認上開
　　王繼賢技師所為之鑑定期間，允建公司之地下室工程仍於施工中，故其後陸續所
　　產生之損害，自不該次鑑定範圍內。而高市土木公會劉建陸、夏國柱技師所為之
　　鑑定，係於本件審理期間所進行，其評估之修復費用自較準確，應以該高市土木
　　公會之鑑定報告為可採，被上訴人請求上訴人連帶賠償前述修復費用為有理由。
九、綜上論述，被上訴人依侵權行為之法則，請求上訴人連帶給付戊○○八十八萬四
　　千六百零七元，連帶給付丁○○一百四十萬九千五百四十三元，連帶給付丙○○
　　○二百零一萬四千零五十五元，及均自起訴狀繕本送達之翌日即八十七年九月十
　　一日起至清償日止，按年息百分之五計算之利息，即有理由，應予准許。原審命
　　上訴人如數給付，並依聲請為准免假執行之宣告，核無違誤，上訴論旨求予廢棄
　　為無理由，應予駁回。
十、據上論結，本件上訴為無理由，依民事訴訟法第三百八十五條第一項、第四百四
　　十九條第一項、第八十五條第二項、第四百六十三條，判決如主文。
中　　　華　　　民　　　國　　九十三　　年　　　四　　　月　　　七　　　日
　　　　　　　　　　　　　　　　　　臺灣高等法院高雄分院民事第六庭
~B1審判長法官　許明進
~B2法　　　官　謝肅珍
~B3法　　　官　張明振
正本係照原本作成。
如對本判決上訴，須於判決送達後二十日內向本院提出上訴狀，其未表明上訴理由者
，應於上訴後二十日內向本院提出上訴理由書（均須按他造當事人之人數附繕本）。
上訴時應提出委任律師或具有律師資格之人之委任狀，並依附註條文規定辦理。
中　　　華　　　民　　　國　　九十三　　年　　　四　　　月　　　九　　　日
~B法院書記官　呂素珍
附註：
民事訴訟法第四百六十六條之一：
對於第二審判決上訴，上訴人應委任律師為訴訟代理人，但上訴人或其法定代理人具
有律師資格者，不在此限。
上訴人之配偶、三親等內之血親、二親等內之姻親，或上訴人為法人、中央或地方機
關時，其所屬專任人員具有律師資格並經法院認為適當者，亦得為第三審訴訟代理人。
第一項但書及第二項情形，應於提起上訴或委任時釋明之。
                                                                  Ａ
